---
title: "01 - Ejercicios - Bases de R"
output: 
  html_notebook: 
    toc: true
---

```{r}
library("tidyverse")
library("lubridate")
library("ggplot2")
```

# Estudiante: Benjamin Zapata

# Tipos de datos (Numeric, character , logical, y varios tipos para fechas y tiempos)

## Numeric

-   Cree objetos de la clase numeric y verifique con class() y typeof().
```{r}
numero <- 18
class(numero)
typeof(numero)
```
-   Averigüe cómo crear un objeto de la clase integer.
```{r}
numero <- as.integer(18)
```
-   ¿Qué son los objetos pi y exp(1)?
```{r}
# Son datos numéricos del tipo double
class(pi)
class(exp(1))
typeof(pi)
typeof(exp(1))
```


## Character

-   Cree tres objetos de texto y concaténelos de 3 maneras diferentes. Use los siguientes separadores: un espacio, un guión y sin espacio. Pruebe las funciones paste() y print(). ¿Qué las diferencia?
```{r}
uno <- "Hola"
dos <- "como"
tres <- "estas?"

paste(uno, dos, tres, sep = " ")
paste(uno, dos, tres, sep = "-")
paste(uno, dos, tres, sep = "")
print(c(uno, dos, tres))

# Paste permite ingresar varios parámetros y los concatena en un mensaje final.
# Print recibe un vector de elementos y los muestra individualmente, sin concatenarlos
```

## Logical

-   Cree las tablas de verdad para los conectores lógicos "y" y "o" y considere también las combinaciones de la negación de las proposiciones. Ponga atención en el orden de ejecución.
```{r}
verdadero <- TRUE
falso <- FALSE

print("Conector lógico AND")
print(falso && falso)
print(falso && verdadero)
print(verdadero && falso)
print(verdadero && verdadero)

print("Conector lógico OR")
print(falso || falso)
print(falso || verdadero)
print(verdadero || falso)
print(verdadero || verdadero)
```

## Date and Time.

-   ¿Qué día Juliano es su cumpleaños?
```{r}
miCumpleaños <- as.Date("2024-06-18")
paste("Este año sera el dia", yday(miCumpleaños), "(año bisiesto)")
```

-   ¿Cuántos días hay entre su último cumpleaños y hoy?
```{r}
fechaActual <- as.Date("2024-05-03")
miUltimoCumpleaños <- as.Date("2023-06-18")
paste("La diferencia entre mi ultimo cumpleaños y el dia de hoy es de", fechaActual - miUltimoCumpleaños, "dias")
```

-   ¿Cuántos días faltan para su próximo cumpleaños?
```{r}
fechaActual <- yday(now())
paste("La diferencia entre mi proximo cumpleaños y el dia de hoy es de", yday(miCumpleaños) - fechaActual, "dias")
```

-   ¿Cuánto tiempo ha transcurrido desde su nacimiento?
```{r}
fechaNacimiento <- as.Date("1998-06-18")
fechaActual <- as.Date("2024-05-03")
miEdadEnDias <- fechaActual - fechaNacimiento
paste("Han pasado", miEdadEnDias, "dias desde mi nacimiento")
```

-   ¿Cuánto tiempo vivió El Diego?
```{r}
fechaNacimientoDiego <- as.Date("1960-10-30")
fechaFallecimientoDiego <- as.Date("2020-11-26")
edadDiegoEnDias <- fechaFallecimientoDiego - fechaNacimientoDiego
paste("Diego Maradona vivio", edadDiegoEnDias, "dias")
```

-   ¿Qué día de la semana nació El Diego?
```{r}
paste("Nacio el dia", wday(fechaNacimientoDiego), "de la semana")
```

-   ¿Qué semana del año murió El Diego?
```{r}
paste("Murio en la semana", week(fechaFallecimientoDiego), "de la semana")
```

-   ¿Qué diferencia de edad tienen usted y El Diego?
```{r}
paste("La diferencia de edad es de", edadDiegoEnDias - miEdadEnDias, "dias")
```

# Estructuras de datos

## Vectores

-   Cree un vector con los días julianos correspondientes a 50, 100, 150, 200, 250, 300 y 350 días después de su último cumpleaños.
```{r}
miUltimoCumpleañosJuliano <- yday(miUltimoCumpleaños)
vectorJuliano <- c(1:7)
for(n in vectorJuliano) {
  numero <- miUltimoCumpleañosJuliano + (50 * n)
  if (numero > 365) {
    numero <- numero - 365
    vectorJuliano[n] <- numero
  } else vectorJuliano[n] <- numero
}
print(vectorJuliano)
```
-   Cree un vector con los días de la semana (como palabras) correspondientes a las fechas del inciso anterior.
```{r}
diasDeLaSemana <- c("Domingo", "Lunes", "Martes", "Miercoles", "Jueves", "Viernes", "Sabado")
vectorJulianoDias <- c(1:7)
diaDeLaSemana <- wday(miUltimoCumpleaños)
for (n in vectorJulianoDias) {
  diaDeLaSemana <- (50 * n) + 1
  while(diaDeLaSemana > 7) {
    diaDeLaSemana <- diaDeLaSemana - 7
  }
  vectorJulianoDias[n] <- diasDeLaSemana[diaDeLaSemana]
}
print(vectorJulianoDias)
```
-   Cree un vector con las superficies correspondientes a 5 cuadrados. El primer cuadrado tiene lados de 1m de largo, el segundo tiene lados el doble de largos que el cuadrado anterior, el tercero el triple del cuadrado del doble del inicial... y así sigue la serie. (es decir: 1, 2 * 1, 3 * 2 * 1, ...)
```{r}
vectorSuperficieCuadrados <- c(1:5)
for(n in vectorSuperficieCuadrados) {
  contador <- 1
  superficieCuadrado <- 1
  while(contador != n + 1) {
    superficieCuadrado <- superficieCuadrado * contador
    contador <- contador + 1
  }
  vectorSuperficieCuadrados[n] <- superficieCuadrado
}
print(vectorSuperficieCuadrados)
```

-   Cree un vector con los precios de 6 productos y otro con las cantidades vendidas de dichos productos. ¿Cuánto fué el ingreso total de las ventas?
```{r}
vectorPrecioProductos = c(10, 15, 30, 50, 80, 100)
vectorCantidadVendidas = c(10, 5, 7, 3, 6, 1)
ingresoTotal <- 0
for (i in 1:6) {
  ingresoTotal <- ingresoTotal + (vectorPrecioProductos[i] * vectorCantidadVendidas[i])
}
paste("Se vendio un total de $", ingresoTotal, "pesos")
```

### Generador de secuencias

-   Cree un vector de números del 21 al 354
```{r}
vectorSecuencia <- seq(21, 354)
print(vectorSecuencia)
```

-   Cree un vector con una secuencia desde 0 hasta 700 saltando de a 7 usando la función seq()
```{r}
vectorSecuencia <- seq(0, 700, 7)
print(vectorSecuencia)
```

-   Cree el mismo vector anterior pero sin usar el método seq()
```{r}
vectorSecuencia <- c(0:100)
for(n in vectorSecuencia) {
  vectorSecuencia[n + 1] <- n * 7
}
print(vectorSecuencia)
```

### Acceder a los elementos de un vector

-   ¿Cuál es la superficie del tercer cuadrado del ejercicio anterior?
```{r}
vectorSuperficieCuadrados[3]
```

-   ¿Cuáles son los números desde el 5to al 9no de la serie que salta de a siete?
```{r}
for(n in 5:9) {
  print(vectorSecuencia[n])
}
```

-   Cree un vector que contenga las fechas correspondientes a los 100, 200 y 300 días posteriores a su último cumpleaños. No lo vuelva a calcular, rescate los valores del vector previamente creado.
```{r}
vectorFechasDias <- c(1:3)
for(n in vectorFechasDias) {
  vectorFechasDias[n] <- vectorJuliano[n * 2]
}
print(vectorFechasDias)
```

## Matrices

Usted es un comerciante que vende 7 productos en 3 sucursales diferentes.

-   Cree un vector con los precios de compra mayorista de los 7 productos que luego venderá.
```{r}
vectorPrecioCompraMayorista <- c(sample(10:50, 21, replace = FALSE))
matrizPrecioCompra <- matrix(vectorPrecioCompraMayorista, nrow = 3, ncol = 7, byrow = TRUE)
print(matrizPrecioCompra)
```

-   Cree una matriz con los precios de venta de los 7 productos en las 3 sucursales diferentes.
```{r}
matrizPrecioVenta <- matrix(matrizPrecioCompra * 1.8, nrow = 3, ncol = 7)
print(matrizPrecioVenta)
```

-   Cree una matriz con las ventas realizadas de los 7 productos anteriores en las 3 sucursales mencionadas.
```{r}
vectorVentasMayorista <- c(sample(0:30, 21, replace = FALSE))
matrizVentas <- matrix(vectorVentasMayorista, nrow = 3, ncol = 7, byrow = TRUE)
print(matrizVentas)
```

-   Cree una matriz, usando las anteriores, con la recaudación por producto y sucursal.
```{r}
matrizRecaudacionMayorista <- matrizPrecioVenta * matrizVentas
print(matrizRecaudacionMayorista)
```

-   Cree una matriz , usando las anteriores, con las ganancias por producto y por sucursal.
```{r}
matrizGananciaMayorista <- matrizRecaudacionMayorista - (matrizPrecioCompra * matrizVentas)
print(matrizGananciaMayorista)
```

### Acceder a sus elementos

Para las matrices del ejemplo anterior:

-   ¿Cuál fué la recaudación total?, ¿y la ganancia?
```{r}
recaudacion <- 0
ganancia <- 0
for (n in 1:21) {
  ganancia <- ganancia + matrizGananciaMayorista[n]
  recaudacion <- recaudacion + matrizRecaudacionMayorista[n]
}
paste("La ganancia total fue de: $", ganancia)
paste("La recaudacion total fue de: $", recaudacion)
```

-   ¿Cuál fué la recaudación en la sucursal 2?, ¿y la ganancia?
```{r}
recaudacionSucursal2 <- 0
gananciaSucursal2 <- 0
for (n in 1:7) {
  gananciaSucursal2 <- gananciaSucursal2 + matrizGananciaMayorista[2, n]
  recaudacionSucursal2 <- recaudacionSucursal2 + matrizRecaudacionMayorista[2, n]
}
paste("La ganancia total fue de: $", gananciaSucursal2)
paste("La recaudacion total fue de: $", recaudacionSucursal2)
```

-   ¿Cuál fué la recaudación del producto 6?, ¿y la ganancia?
```{r}
recaudacionProducto6 <- 0
gananciaProducto6 <- 0
for (n in 1:3) {
  gananciaProducto6 <- gananciaProducto6 + matrizGananciaMayorista[n, 6]
  recaudacionProducto6 <- recaudacionProducto6 + matrizRecaudacionMayorista[n, 6]
}
paste("La ganancia total fue de: $", gananciaProducto6)
paste("La recaudacion total fue de: $", recaudacionProducto6)
```

## Array.

-   Imagine una inflación mensual del 13% y construya un array con la información del ejercicio anterior agregándole toda esa misma información pero en el mes siguiente.
```{r}
matrizGananciaMayoristaInflacion <- matrizGananciaMayorista * 1.13
matrizRecaudacionMayoristaInflacion <- matrizRecaudacionMayorista * 1.13
arrayMayorista <- array(c(matrizRecaudacionMayorista, matrizGananciaMayorista, matrizRecaudacionMayoristaInflacion, matrizGananciaMayoristaInflacion), dim = c(3,7,4))
arrayMayorista <- provideDimnames(arrayMayorista, sep = "_", base = list("Sucursal", "Producto", c("Recaudacion normal", "Ganancia normal", "13% recaudacion", "13% ganancia")))
print(arrayMayorista)
```

### Acceder a sus elementos

-   ¿Cuál fué la recaudación total y la ganancia en el mes siguiente?
```{r}
gananciasInflacion <- 0
recaudacionInflacion <- 0
for (n in 1:3) {
  for (i in 1:7) {
    recaudacionInflacion <- recaudacionInflacion + arrayMayoristaInflacion[n, i, 3]
    gananciasInflacion <- gananciasInflacion + arrayMayoristaInflacion[n, i, 4]
  }
}
paste("La recaudacion fue de $", recaudacionInflacion)
paste("La ganancia fue de $", gananciasInflacion)
```

-   ¿Cuál fué la recaudación y la ganancia en la sucursal 3 en el primer mes?
```{r}
gananciasSucursal3 <- 0
recaudacionSucursal3 <- 0
for (n in 1:3) {
  for (i in 1:7) {
    recaudacionSucursal3 <- recaudacionSucursal3 + arrayMayoristaInflacion[n, i, 1]
    gananciasSucursal3 <- gananciasSucursal3 + arrayMayoristaInflacion[n, i, 2]
  }
}
paste("La recaudacion de la sucursal 3 fue de $", recaudacionSucursal3)
paste("La ganancia de la sucursal 3 fue de $", gananciasSucursal3)
```

-   ¿Cuál fué la recaudación y la ganancia del producto 2 en los dos meses?
```{r}
gananciasProducto2 <- 0
recaudacionProducto2 <- 0
for (n in 1:3) {
  for (i in 2) {
    for (k in c(0,2)) {
      recaudacionProducto2 <- recaudacionProducto2 + arrayMayoristaInflacion[n, i, 1 + k]
      gananciasProducto2 <- gananciasProducto2 + arrayMayoristaInflacion[n, i, 2 + k]
    }
  }
}
paste("La recaudacion del producto 2 fue de $", recaudacionProducto2)
paste("La ganancia del producto 2 fue de $", gananciasProducto2)
```

## Estructuras de datos heterogéneos

## Listas

-   Cree una lista con nombres de sus elementos donde almacene precio de compra, precio de venta, ventas, recaudación y ganancias de los productos 3 y 5 en el segundo mes.
```{r}
lista <- list(precioCompra = matrix(c(matrizPrecioCompra[, 3] * 1.13, matrizPrecioCompra[, 5] * 1.13), nrow = 3, ncol = 2),
              precioVenta = matrix(c(matrizPrecioVenta[, 3] * 1.13, matrizPrecioVenta[, 5] * 1.13), nrow = 3, ncol = 2),
              ventas = matrix(c(matrizVentas[, 3], matrizVentas[, 5]), nrow = 3, ncol = 2),
              recaudacion = matrix(c(matrizRecaudacionMayoristaInflacion[, 3], matrizRecaudacionMayoristaInflacion[, 5]), nrow = 3, ncol = 2),
              ganancias = matrix(c(matrizGananciaMayoristaInflacion[, 3], matrizGananciaMayoristaInflacion[, 5]), nrow = 3, ncol = 2))
print(lista)
```

### Acceder a sus elementos

-   ¿Cuales fueron las ventas del producto 3? (obtenga la información de la lista anterior)
```{r}
ventasProducto3 <- 0
for (n in lista$ventas[,1]) {
  ventasProducto3 <- ventasProducto3 + n
}
paste("Las ventas del producto 3 fueron", ventasProducto3)
```

# Funciones

-   Cree una función que le permita acceder a las ganancias totales del producto que usted elija.
```{r}
obtenerGananciasProducto <- function(prod) {
  if (class(prod) != "numeric" || prod < 1 || prod > 7) {
    return("Ingrese un numero de producto entre 1 y 7")
  }
  gananciaTotal <- 0
  for (n in matrizGananciaMayorista[, prod]) {
    gananciaTotal <- gananciaTotal + n
  }
  for (j in matrizGananciaMayoristaInflacion[, prod]) {
    gananciaTotal <- gananciaTotal + j
  }
  return(paste("La ganancia total del producto", prod, "fue de $", gananciaTotal))
}
obtenerGananciasProducto(2)
obtenerGananciasProducto(5)
obtenerGananciasProducto(8)
obtenerGananciasProducto("producto")
```

-   Cree una función que le permita acceder a las ganancias totales de las sucursal que usted elija.
```{r}
obtenerGananciasSucursal <- function(suc) {
  if (class(suc) != "numeric" || suc < 1 || suc > 3) {
    return("Ingrese un numero de sucursal entre 1 y 3")
  }
  gananciaTotal <- 0
  for (n in matrizGananciaMayorista[suc, ]) {
    gananciaTotal <- gananciaTotal + n
  }
  for (j in matrizGananciaMayoristaInflacion[suc, ]) {
    gananciaTotal <- gananciaTotal + j
  }
  return(paste("La ganancia total de la sucursal", suc, "fue de $", gananciaTotal))
}
obtenerGananciasSucursal(2)
obtenerGananciasSucursal(3)
obtenerGananciasSucursal(5)
obtenerGananciasSucursal("sucursal")
```

-   Cree una función que le permita acceder a las ganancias totales de un producto en una sucursal.
```{r}
obtenerGananciasProductoSucursal <- function(suc, prod){
  if (class(prod) != "numeric" || prod < 1 || prod > 7) {
    return("Ingrese un numero de producto entre 1 y 7")
  }
  if (class(suc) != "numeric" || suc < 1 || suc > 3) {
    return("Ingrese un numero de sucursal entre 1 y 3")
  }
  gananciaTotal <- 0
  for (n in matrizGananciaMayorista[suc, prod]) {
    gananciaTotal <- gananciaTotal + n
  }
  for (j in matrizGananciaMayoristaInflacion[suc, prod]) {
    gananciaTotal <- gananciaTotal + j
  }
  return(paste("La ganancia total del producto", prod, "de la sucursal", suc, "fue de $", gananciaTotal))
}
obtenerGananciasProductoSucursal(2, 2)
obtenerGananciasProductoSucursal(3, 3)
obtenerGananciasProductoSucursal(6, 5)
obtenerGananciasProductoSucursal("sucursal", 4)
```

-   Guarde en un archivo externo las funciones creadas. Cárguelas luego y pruebe su funcionalidad. (Recomendación, a las funciones almacenadas aparte póngales un nombre diferente así puede probar si cargan correctamente sin conflicto con las creadas en este documento)
```{r}
source("./funciones/01 - Ejercicios - Funciones.R")
obtenerGananciasProductoExterno(4)
obtenerGananciasSucursalExterno(2)
obtenerGananciasProductoSucursalExterno(3, 3)
```

