---
title: "25 - Regresión - Ejercicios"
output: html_notebook
---

# Regresión

```{r}
library(datasets)
library(ggplot2)
```


En todos los casos grafique los datos para visualizarlos de la mejor manera que se le ocurra.

## 1. Regresión múltiple con mtcars

Objetivo: Determinar los factores que afectan el consumo de combustible de los automóviles.

Utiliza el dataset mtcars. La variable respuesta será mpg (millas por galón). Usa los siguientes predictores:
-     wt (peso del auto)
-     hp (caballos de fuerza)
-     cyl (número de cilindros)
-     gear (número de marchas)
-   Evalúa los supuestos del modelo:
-   Analiza los residuos para verificar homocedasticidad y normalidad.
-   Interpreta los coeficientes estimados. ¿Qué variables tienen un impacto significativo en el consumo?

```{r}
data(mtcars)

# Ver las primeras filas del dataset 
head(mtcars)

# Peso vs. Consumo
ggplot(mtcars, aes(x = wt, y = mpg)) + geom_point() + geom_smooth(method = "lm") + 
  ggtitle("Consumo vs Peso") + xlab("Peso del auto (wt)") + ylab("Consumo (mpg)")

# Caballos de fuerza vs. Consumo
ggplot(mtcars, aes(x = hp, y = mpg)) + geom_point() + geom_smooth(method = "lm") + 
  ggtitle("Consumo vs Caballos de Fuerza") + xlab("Caballos de fuerza (hp)") + ylab("Consumo (mpg)")

# Número de cilindros vs. Consumo
ggplot(mtcars, aes(x = factor(cyl), y = mpg)) + geom_boxplot() +
  ggtitle("Consumo vs Número de cilindros") + xlab("Número de cilindros (cyl)") + ylab("Consumo (mpg)")

# Número de marchas vs. Consumo
ggplot(mtcars, aes(x = factor(gear), y = mpg)) + geom_boxplot() +
  ggtitle("Consumo vs Número de marchas") + xlab("Número de marchas (gear)") + ylab("Consumo (mpg)")

```

```{r}
# Ajustar el modelo de regresión múltiple
modelo <- lm(mpg ~ wt + hp + cyl + gear, data = mtcars)

# resultados
summary(modelo)

```

> Peso del auto (wt) es el único predictor estadísticamente significativo al nivel del 5%.
> Caballos de fuerza (hp), número de cilindros (cyl), y número de marchas (gear) no son estadísticamente significativos individualmente.
> Este resultado sugiere que, en este modelo, el consumo de combustible está principalmente influenciado por el peso del auto, mientras que los caballos de fuerza, el número de cilindros y el número de marchas no tienen un efecto estadísticamente significativo en el consumo.

```{r}
# Normalidad de los residuos
shapiro.test(residuals(modelo))

# Histograma de los residuos
ggplot(data = NULL, aes(x = residuals(modelo))) + 
  geom_histogram(bins = 10, color = "black", fill = "skyblue") +
  ggtitle("Histograma de los residuos")

# Gráfico de residuos vs. valores ajustados para verificar homocedasticidad
plot(modelo$fitted.values, residuals(modelo), 
     xlab = "Valores ajustados", ylab = "Residuos",
     main = "Residuos vs. Valores Ajustados")
abline(h = 0, col = "red")

```

## 2. Ejercicio: Predicción de precios con diamonds

Objetivo: Predecir el precio de los diamantes en función de sus características.

Trabaja con el dataset diamonds del paquete ggplot2. 
-   ¿Cuál será la variable respuesta para cumplir con el objetivo?
-   Elija los predictores adecuados.
-   Evalúa la bondad de ajuste mediante el R² ajustado.
-   Compara dos modelos: uno con todos los predictores y otro más simple (elimina una o más variables).

```{r}
diamonds

# Modelo 1: Modelo completo con todos los predictores
modelo_completo <- lm(price ~ carat + cut + color + clarity + depth + table + x + y + z, data = diamonds)
summary(modelo_completo)
```

```{r}
# R² ajustado para el modelo completo
R2_ajustado_completo <- summary(modelo_completo)$adj.r.squared
print(paste("R² ajustado del modelo completo:", R2_ajustado_completo))
```

```{r}
# Modelo 2: Modelo reducido (eliminamos depth, table, x, y, z)
modelo_reducido <- lm(price ~ carat + cut + color + clarity, data = diamonds)
summary(modelo_reducido)
```

```{r}
# R² ajustado para el modelo reducido
R2_ajustado_reducido <- summary(modelo_reducido)$adj.r.squared
print(paste("R² ajustado del modelo reducido:", R2_ajustado_reducido))
```

```{r}
# Comparación de R² ajustado
cat("Diferencia en R² ajustado entre el modelo completo y reducido:", R2_ajustado_completo - R2_ajustado_reducido)

```

> En este caso, el modelo reducido es una buena opción para predecir el precio de los diamantes. Las variables eliminadas en el modelo reducido (como depth, table, x, y, y z) no aportan significativamente al poder explicativo del modelo en comparación con el conjunto reducido de predictores (carat, cut, color, clarity).

## 3. Ejercicio: Regresión múltiple con interacciones usando iris

Objetivo: Estimar la longitud del pétalo en función de otras características y explorar interacciones.

-   Utiliza el dataset iris. Elije una variable respuesta a explicar con las otras.
-   ¿Cuáles son los posibles predictores?
-   Introduce términos de interacción entre Species y las otras variables para evaluar si las relaciones difieren según la especie.
-   Verifica si los coeficientes de las interacciones son significativos.

> La variable respuesta en este caso es Petal.Length.
> Los posibles predictores son Sepal.Length, Sepal.Width, Petal.Width, y Species.
> Species es una variable categórica, por lo que la uso para evaluar interacciones.

```{r}
iris

modelo_iris <- lm(Petal.Length ~ Sepal.Length * Species + Sepal.Width * Species + Petal.Width * Species, data = iris)

#verificar significancia de las interacciones
summary(modelo_iris)

```

```{r}
ggplot(iris, aes(x = Sepal.Length, y = Petal.Length, color = Species)) +
  geom_point() +
  geom_smooth(method = "lm", se = FALSE, aes(linetype = Species)) +
  labs(title = "Interacción entre Sepal.Length y Species en la predicción de Petal.Length")

# Gráfica para explorar la interacción entre Petal.Length y Petal.Width según la especie
ggplot(iris, aes(x = Petal.Width, y = Petal.Length, color = Species)) +
  geom_point() +
  geom_smooth(method = "lm", se = FALSE, aes(linetype = Species)) +
  labs(title = "Interacción entre Petal.Width y Species en la predicción de Petal.Length")
```

> Este análisis de interacciones nos muestra que la relación entre las características de las flores depende de la especie
> Las interacciones significativas (Sepal.Length:Speciesvirginica y Speciesversicolor:Petal.Width) indican que el efecto de Sepal.Length y Petal.Width sobre Petal.Length depende de la especie.
> Específicamente, para virginica, el aumento en Sepal.Length tiene un efecto positivo y significativo sobre Petal.Length.
> Para versicolor, Petal.Width también tiene un efecto significativo y positivo en la longitud del pétalo, mientras que en las demás especies no se observa este efecto.

## 4. Modelado de datos ecológicos con airquality

Objetivo: Evaluar cómo diferentes factores ambientales afectan los niveles de ozono.

-   ¿Cuál será la variable respuesta para cumplir con el objetivo?
-   ¿Cuáles son los posibles predictores?
-   Verifica si hay datos faltantes y decide cómo tratarlos (e.g., eliminación de casos o imputación).
-   Ajusta un modelo de regresión y analiza qué factores afectan significativamente la concentración de ozono.
-   Interpreta los resultados y sugiere acciones que podrían ayudar a reducir los niveles de ozono.

> La variable respuesta es Ozone, que mide la concentración de ozono.
> Los posibles predictores incluyen: Solar.R (radiación solar), Wind (velocidad del viento), Temp (temperatura), y Month (mes).

```{r}
airquality
summary(airquality)
```

```{r}
# Verificar la cantidad de datos faltantes en cada columna
colSums(is.na(airquality))
```

```{r}
# Elimmino filas con datos faltantes para simplificar el análisis
airquality <- na.omit(airquality)


modelo <- lm(Ozone ~ Solar.R + Wind + Temp + Month + Day, data = airquality)

# Resumen del modelo 
summary(modelo)
```

```{r}
# 5. Análisis de los residuos para evaluar los supuestos del modelo
par(mfrow = c(2, 2))  # ver 4 gráficos juntos
plot(modelo)
```

```{r}
# Interpretación de los resultados.  R² ajustado
cat("R² ajustado:", summary(modelo)$adj.r.squared, "\n")
```

```{r}
# Comparación de dos modelos
# Modelo reducido sin la variable Day
modelo_reducido <- lm(Ozone ~ Solar.R + Wind + Temp + Month, data = airquality)

summary(modelo_reducido)
```

> La radiación solar y la temperatura aumentan el nivel de ozono.
> La velocidad del viento tiene un efecto negativo sobre el ozono.
> El mes tiene una tendencia a reducir los niveles de ozono, aunque esta relación no es concluyente.

```{r}

# Diferencia en R² ajustado entre el modelo completo y reducido
cat("Diferencia en R² ajustado entre el modelo completo y el reducido:",
    summary(modelo)$adj.r.squared - summary(modelo_reducido)$adj.r.squared, "\n")
```

> En este caso, la diferencia es 0.001564283, lo cual significa que la variable que eliminamos (Day) tiene un impacto mínimo en el poder predictivo del modelo.
